【裁判字號】    98,聲再,128
【裁判日期】    980824
【裁判案由】    貪污治罪條例
【裁判全文】
臺灣高等法院刑事裁定                 98年度聲再字第128號
再審聲請人
即受判決人  甲○○
                    國民
                    送達代收.
上列聲請人因貪污治罪條例案件，對於本院96年度上更(一)字第40
1號，中華民國98年2月20日第二審確定判決（原審案號：臺灣桃
園地方法院93年度訴字第1156號，起訴案號：臺灣桃園地方法院
檢察署91年度偵字第16456號），聲請再審，本院裁定如下：
    主  文
再審之聲請駁回。
    理  由
一、按因發見確實之新證據，足認受有罪判決之人應受無罪之判
    決者，得聲請再審，固為刑事訴訟法第 420條第1項第6款所
    明定。惟按：(一)前所謂「發見新證據」，係指該證據當時已
    經存在，為法院及當事人所不及知，不及調查斟酌，至其後
    始行發見，且就證據本身形式上觀察，固不以絕對不須經過
    調查程序為條件，但必須顯然可認為足以動搖原有罪確定判
    決，而為受判決人無罪、免訴、免刑或輕於原判決所認罪名
    之判決者為限。此受理聲請再審之最後事實審法院，應就聲
    請再審理由之所謂「新證據」，是否具備事實審判決前已經
    存在，為法院、當事人所不知，事後方行發見之「嶄新性」
    ，及顯然可認足以動搖原有罪確定判決，應為無罪、免訴、
    免刑或輕於原判決罪名之「顯然性」 2要件，加以審查，為
    判斷應否准予開始再審之準據（最高法院85年度臺抗字第30
    8 號判決意旨參照）。(二)又所謂「確實之新證據」，係指其
    證據之本身在客觀上可認為真實，勿須經過調查，即足以動
    搖原判決，使受刑人得受有利之裁判者而言；如在客觀上就
    其真實性如何，尚欠明瞭，非經相當之調查，不能辨其真偽
    ，即與確實新證據之「確實」含義不符，自難據為聲請再審
    之理由（最高法院70年度臺抗字第 161號判決意旨參照）。
    (三)再者，若判決前已經當事人提出或聲請調查之證據，經原
    法院捨棄不採者，即非該條款所謂「發見之新證據」，不得
    據為聲請再審之原因（最高法院77年度臺上字第55號、78年
    度臺抗字第145號判決意旨參照）。是刑事訴訟法第420條第
    1項第6款所謂「發見新證據」，係指該證據當於事實審法院
    判決前已經存在，為法院及當事人所不知及調查斟酌，而於
    判決事後始經發見者而言，該證據之成立並非在判決確定之
    後始成立，且該證據必須毋須經調查程序，並顯然可認為確
    實足以動搖原確定判決，而為受判決人有利之判決者為限，
    合先陳明。
二、本件聲請意旨略以：
  (一)再審聲請人甲○○當時確實以紅寶石公司名義，提供坐落新
    竹縣北埔鄉○○○段麻布樹小段133-5、133-10、405-1、40
    5-5、405-6號等 5筆土地及坐落彰化市○○○段592、592-1
    號等 2筆土地設定抵押額度貸款作為紅寶石公司開採礦石之
    準備資金，並附有如有須要錢，才撥款，否則不撥之條件，
    向臺灣銀行桃園分行申請貸款，貸款額度新臺幣（下同）2,
    000 萬元。而臺灣銀行進行審查核定時，再審聲請人並未要
    求或參與意見，純由吳振源基於不法所有之意思，藉其擔任
    臺灣銀行土地勘價初審業務之便核定，並於核准2,000 萬元
    貸款後，在未經再審聲請人同意或告知利用保管占用之印鑑
    存摺下，撥入再審聲請人設立之紅寶石公司（申請貸款之債
    務人）帳戶內，藉再審聲請人交付申請開戶之印章、存摺至
    今尚未返還之機會，將2,000 萬元貸款分六筆轉撥入吳振源
    之岳父母及朋友帳戶侵吞該2,000 萬元貸款。再審聲請人與
    吳振源原僅計劃設定抵押權登記貸款額度之一定金額，至核
    定2,000 萬元貸款及侵吞貸款之犯行，已超越原定之計劃，
    應由吳振源自行負責，且再審聲請人與其並無犯意聯絡可言
    ，原確定判決未經調查明瞭，即以推測擬制方法為判決之基
    礎，自屬違背法令。
  (二)再審聲請人於原確定判決判決後，調閱第一不動產鑑定公司
    估價師丙○○之鑑定報告，發現丙○○之鑑定報告書第十點
    鑑定目的欄，明白地寫著「市場價值參考」，且早附卷供審
    判，倘原確定判決予以審酌，自可發現，丙○○既於鑑定報
    告書上明白註明：「僅供市場價值參考」，倘銀行要為放款
    之用，應另有嚴格之評估過程即「銀行抵押參考」註明方可
    。因此本件如非吳振源在臺灣銀行擔任審核職務之故，臺灣
    銀行豈能憑丙○○所載：「僅供市場參考」之參考資料，即
    輕率予以核撥貸款 2,000萬元？又依臺灣銀行規定超過公告
    地價 3倍應交審議委員會通過，而本案已超過18倍，審核過
    程自非再審聲請人所能干涉或影響。尤證再審聲請人與吳振
    源無犯意聯絡。故再審聲請人自得據上開鑑定報告書為新證
    據，聲請再審。
  (三)又原確定判決採認再審聲請人與吳振源有犯意聯絡之證據為
    ：(一)臺灣銀行貸款戶質押品勘估表，(二)參採專門鑑價機關鑑
    估不動產報告審查表等文件，經再審聲請人於原確定判決後
    ，向臺灣銀行桃園分行調閱，始發現均為台灣銀行桃園分行
    審查放款之內部製作之文件，再審聲請人完全無由置喙，自
    不可能與吳振源有犯意聯絡。惟原確定判決未就上開證據為
    再審聲請人有利及不利之雙面斟酌，倘為雙面斟酌，當可發
    現再審聲請人並未與吳振源有犯意聯絡。故再審聲請人自得
    據以聲請再審。
  (四)吳振源基於不法所有，慫恿並操辦紅寶石公司為採礦準備用
    之貸款 2,000萬元，趁再審聲請人出國期間，分次全部提領
    一空後，再審聲請人曾向臺灣銀行總行檢舉，經該總行政風
    室參與調查之事實，足以證明貸款全數被吳振源領走，故吳
    振源既基於不法所有，意在侵占貸款 2,000萬元，自無可能
    告訴貸款人實際之情形，而難謂其與再審聲請人間有犯意聯
    絡，原確定判決對上開政風室調查之證據全未審查。再審聲
    請人亦得據以聲請再審。
  (五)吳振源將貸款盜取後，怕再審聲請人知悉，於83年 1月間未
    告知再審聲請人，再以所代為保管之再審聲請人印章及紅寶
    石公司印章，偽造「放款借據」辦理續約，該字據全為吳振
    源之筆跡，此乃政風室調卷調查發現的，從該新證據亦足認
    吳振源偽造文書乃其獨自所為，況紅寶石公司83年度營利事
    業所得稅結算申報表並無 2,000萬元貸款記載，足證該公司
    於83年度並無2,000萬元之貸款，亦證再審聲請人不知有2,0
    00萬元之貸款，更可證吳振源與再審聲請人無犯意聯絡，且
    83年1月14日2,000萬元續約放款借據係被偽造，原確定判決
    對此證據均視若無賭，倘有審酌，應不致認再審聲請人與吳
    振源為有犯意聯絡之共同正犯，再審聲請人爰據以提起再審
    云云。
三、經查：
  (一)第一不動產鑑定公司估價師丙○○所做成之鑑定報告，為原
    確定判決審理時，即已存在，並經原確定判決予以審酌（見
    原確定判決第 9、10頁），且再審聲請人亦不否認該鑑定報
    告於原確定判決審理時即已存在，僅爭執原確定判決未審酌
    該鑑定報告係僅具供市場參考資料之性質云云，足認該鑑定
    報告非屬於事實審法院判決前已經存在，為法院、當事人所
    不知，不及調查斟酌，至其後始行發見之證據，而與刑事訴
    訟法第420條第1項第6款規定之新證據不符。
  (二)臺灣銀行貸款戶質押品勘估表與參採專門鑑價機關鑑估不動
    產報告審查表，係原確定判決審理時，即已存在，並經原確
    定判決予以審酌（見原確定判決第 4頁），且再審聲請人亦
    係爭執原確定判決未就上開臺灣銀行貸款戶質押品勘估表與
    參採專門鑑價機關鑑估不動產報告審查表中，有利於再審聲
    請人之一面予以審酌云云，益證上開證據，均非屬於事實審
    法院判決前已經存在，為法院、當事人所不知，不及調查斟
    酌，至其後始行發見之證據，與刑事訴訟法第420條第1項第
    6 款規定之新證據不符。
  (三)臺灣銀行總行政風室之調查資料，已於本院95年度上訴字第
    4504號審理時提出（見該判決理由三(一)(5)），則該證物亦非
    屬於事實審法院判決前已經存在，為法院、當事人所不知，
    不及調查斟酌，至其後始行發見之刑事訴訟法第420條第1項
    第6款規定之新證據。
  (四)放款借據亦係原確定判決審理時，即已存在，並經原確定判
    決予以審酌（見原確定判決第 8頁），則放款借據自非事實
    審法院判決前已經存在，為法院、當事人所不知，不及調查
    斟酌，至其後始行發見之刑事訴訟法第 420條第1項第6款規
    定之新證據。至紅寶石公司83年度營利事業所得稅結算申報
    表雖無 2,000萬元貸款之記載，惟營利事業所得稅為營利事
    業主體，就當年度營業利益扣減營業損失後，如有利得，所
    繳交之稅捐，而貸款並非營利事業主體之營業利得或營業損
    失，即與營業事業主體之營業無關，自無庸記載於營利事業
    所得稅結算申報表，申報當年度之營利事業所得稅，乃屬當
    然。故再審聲請人提出之紅寶石公司83年度營利事業所得稅
    結算申報表，與紅寶石公司是否有 2,000萬元之貸款無涉，
    並不足以動搖原確定判決，自不符刑事訴訟法第420條第1項
    第6款規定之再審事由。
  (五)至聲請意旨所述：原確定判決有未經調查明瞭，即以推測擬
    制方法為判決之基礎，認定再審聲請人與吳振源有犯意聯絡
    ，係屬違背法令云云，經核亦非屬再審範疇，附此敘明。
四、綜上說明，聲請人所舉各項再審事由，均不符刑事訴訟法第
    420條第1項第6款之規定。本件聲請再審，為無理由，應予
    駁回。
據上論斷，應依刑事訴訟法第434條第1項，裁定如主文。
中    華    民    國    98    年    8    月     24    日
                  刑事第七庭  審判長法  官  陳晴教
                                    法  官  楊智勝
                                    法  官  游紅桃
以上正本證明與原本無異。
如不服本裁定，應於收受送達後五日內向本院提出抗告狀。
                                    書記官  戴伯勳
中    華    民    國    98    年    8     月    24    日


司法院資訊處製作；財團法人民間司法改革基金會備份。
